---
title: "Estimativa de populações municipais por condição do domicílio (urbana e rural) em períodos intercensitários (2000 a 2022)"
author: 
  - "Universidade Federal de Uberlândia (UFU)"
  - "Instituto de Economia e Relações Internacionais (IERI)"
  - "Centro de Estudos, Pesquisas e Projeto Sócio-Econômicos (CEPES)"
  - "Observatório do Trabalho"
date: "`r format(Sys.Date(), '%d de %B de %Y')`"
output: 
  pdf_document:
    latex_engine: xelatex
    toc: false
    number_sections: true
fontsize: 12pt
geometry: margin=2 cm
lang: pt-BR
header-includes:
  - \usepackage{lmodern}       % fontes modernas
  - \usepackage{xcolor}        % cores
  - \usepackage{fontspec}      % necessário para xelatex
  - \usepackage{hyperref}      % links e referências clicáveis
  - \usepackage{graphicx}      % inserir figuras
  - \usepackage{titling}
  - \setlength{\droptitle}{-1cm}
---

```{r setup, include=FALSE}

#-------------------- Pacotes R --------------------#
library(dplyr)
library(tidyr)
library(ggplot2)
library(tinytex)

# Instalação do TinyTeX e pacotes LaTeX necessários (executar apenas uma vez)
#tinytex::install_tinytex()
#tinytex::tlmgr_install(c("abntex2", "babel-portuguese", "fontspec", "xcolor"))

# Limpar workspace
rm(list = ls())

# Definir diretório de trabalho
setwd("C:/Users/User/OneDrive - ufu.br/CEPES/ATIVIDADES 2025/Estimativa e Projeção de População Urbana e Rural/")

# Carregar base de dados
load("populacoes_urbana_rural.RData")
```

# Introdução

A demanda por **estimativas de populações municipais por condição do domicílio (urbano e rural)** tem se tornado cada vez mais frequente, especialmente para a avaliação de políticas públicas e para estudos nas áreas de ciências humanas e sociais aplicadas. Os dados podem ser acessados neste link.

No Brasil, a população por condição de domicílio é registrada oficialmente apenas durante os Censos Demográficos, que ocorrem, em média, a cada dez anos. Consequentemente, pesquisadores e pesquisadoras que necessitam de informações nos anos intercensitários precisam recorrer a estimativas. Este produto, portanto, disponibiliza metodologia e valores estimados. Desta forma, pretende-se facilitar o acesso a esses dados e apoiar análises. É relevante destacar que essa metodologia refere-se somente ao período intercensitário.

Esse documento é composto por essa introdução, a metodologia e apresentação de resultados para o Brasil e Grandes Regiões (Norte, Nordeste, Centro-Oeste, Sudeste e Sul)

# Metodologia

A estimação das populações municipais por condição do domicílio (urbano e rural) no período intercensitários pode ser feita por interpolação. Isto é, estima-se os valores entre os anos censitários, em que já se conhece os valores verdadeiros das populações municipais por condição de domicílio (urbano e rural).

Considerando que o crescimento anual da população possui um comportamento **composto**, a forma mais adequada de estimar a população no período entre Censos Demográficos é por **taxa geométrica de crescimento**.

A fórmula da taxa de crescimento entre 2022 e 2010 - naturalmente, a taxa de crescimento entre 2000 e 2010 é obtida substituindo os valores para tais ano - é:

$$
\text{Taxa de Crescimento (2022-2010)} =
\left(
\frac{População_{\text{2022}}^{\text{i,c}}}
{População_{\text{2010}}^{\text{i,c}}}
\right)^{\frac{1}{2022-2010}}
- 1
$$
Sendo: $População_{\text{2022}}^{\text{i,c}}$ a população do município $i$, com condições de domicílio $c$ (urbana ou rural) no ano $2022$ e $População_{\text{2022}}^{\text{i,c}}$ a população do município $i$, com condições de domicílio $c$ (urbana ou rural) no ano $2010$.

Os **dados da população por condição de domicílio** em **2022**, **2010** e **2000** são oriundos dos Censos Demográficos do Instituto Brasileiro de Geografia e Estatísticas (IBGE).

# Resultados

Essa seção apresenta os resultados graficamente das estimações intercensitárias. A Figrua 1 apresenta os valores das estimativas de população urbana entre 2000 e 2010 e entre 2010 e 2022. Os pontos (estrelas) são os valores da população no ano censitário. A Figura 2 apresenta a população urbana e a população rural para cinco grandes regiões do Brasil (Norte, Nordeste, Centro-Oeste, Sudeste e Sul).

```{r message=FALSE, warning=FALSE, echo= FALSE, fig.align='center'}
# Urbanos
brasil_pop_urb <- estima_pop_urbana_emp %>%
  group_by(ano) %>%
  summarise(pop = sum(populacao_urbana, na.rm = TRUE)/1000000,
            .groups = "drop") %>%
  mutate(tipo = "Urbana")

# Rurais
brasil_pop_rur <- estima_pop_rural_emp %>%
  group_by(ano) %>%
  summarise(pop = sum(populacao_rural, na.rm = TRUE)/1000000,
            .groups = "drop") %>%
  mutate(tipo = "Rural")

# Juntar em formato longo
brasil_pop <- bind_rows(brasil_pop_urb, brasil_pop_rur)

# Gráfico
ggplot(brasil_pop, aes(x = ano, y = pop, color = tipo)) +
  geom_line(linewidth = 1) +
  geom_point(
    data = brasil_pop %>% filter(ano %in% c(2000, 2010, 2022)),
    aes(x = ano, y = pop, color = tipo),
    shape = 8, size = 3
  ) +
  scale_x_continuous(breaks = seq(2000, 2022, 1)) +
  labs(
    title = "Figura 1 - População Urbana e Rural do Brasil (2000–2022)",
    x = "Ano",
    y = "População (milhões)",
    color = "Situação de domicílio"
  ) +
  theme_minimal() +
  theme(
    plot.title = element_text(hjust = 0.5),
    axis.text.x = element_text(angle = 90, vjust = 0.5),
    panel.border = element_rect(color = "black", fill = NA, linewidth = 1),
    legend.position = "bottom"
  )
```

```{r message=FALSE, warning=FALSE, echo= FALSE, fig.align='center'}
# Urbanos
urb_reg <- estima_pop_urbana_emp %>%
  group_by(ano, codigo_GR, nome_GR) %>%
  summarise(pop = sum(populacao_urbana, na.rm = TRUE)/1000000,
            .groups = "drop") %>%
  mutate(tipo = "Urbana")

# Rurais
rur_reg <- estima_pop_rural_emp %>%
  group_by(ano, codigo_GR, nome_GR) %>%
  summarise(pop = sum(populacao_rural, na.rm = TRUE)/1000000,
            .groups = "drop") %>%
  mutate(tipo = "Rural")

# Juntar os dois
pop_reg <- bind_rows(urb_reg, rur_reg)

# Gráfico com facetas por tipo e cores por nome da região
ggplot(pop_reg, aes(x = ano, y = pop, color = nome_GR)) +
  geom_line(linewidth = 1) +
  geom_point(
    data = pop_reg %>% filter(ano %in% c(2000, 2010, 2022)),
    aes(x = ano, y = pop, color = nome_GR),
    shape = 8, size = 3
  ) +
  facet_wrap(~tipo, ncol = 1, scales = "free_y") +
  scale_x_continuous(breaks = seq(2000, 2022, 1)) +
  labs(
    title = "Figura 2 - População Urbana e Rural por Grandes Regiões (2000–2022)",
    x = "Ano",
    y = "População (milhões)",
    color = "Região"
  ) +
  theme_minimal() +
  theme(
    plot.title = element_text(hjust = 0.5),
    axis.text.x = element_text(angle = 90, vjust = 0.5),
    panel.border = element_rect(color = "black", fill = NA, linewidth = 1),
    legend.position = "bottom"
  )
```


