---
title: "Estimativas de População Urbana e Rural"
author: "Equipe CEPES/IERI"
format:
  html:
    toc: true
    number-sections: true
execute:
  echo: false
  warning: false
  message: false
lang: pt-BR
---

```{r}
library(dplyr)
library(tidyr)
library(ggplot2)

DIR_RAIZ <- normalizePath(file.path(getwd(), ".."), winslash = "/", mustWork = FALSE)
base <- readRDS(file.path(DIR_RAIZ, "raw_data", "popmun_urb_rur.rds"))

base <- base |>
  mutate(
    codigo_GR = as.integer(codmun) %/% 1000000,
    nome_GR = case_when(
      codigo_GR == 1 ~ "Norte",
      codigo_GR == 2 ~ "Nordeste",
      codigo_GR == 3 ~ "Sudeste",
      codigo_GR == 4 ~ "Sul",
      codigo_GR == 5 ~ "Centro-Oeste",
      TRUE ~ NA_character_
    ),
    taxa_cresc_urb_00_10 = (popurb_2010 / popurb_2000)^(1 / 10) - 1,
    taxa_cresc_urb_10_22 = (popurb_2022 / popurb_2010)^(1 / 12) - 1,
    taxa_cresc_rur_00_10 = (poprur_2010 / poprur_2000)^(1 / 10) - 1,
    taxa_cresc_rur_10_22 = (poprur_2022 / poprur_2010)^(1 / 12) - 1
  )

for (ano in 2001:2009) {
  base[[paste0("popurb_", ano)]] <- round(base$popurb_2000 * (1 + base$taxa_cresc_urb_00_10)^(ano - 2000))
  base[[paste0("poprur_", ano)]] <- round(base$poprur_2000 * (1 + base$taxa_cresc_rur_00_10)^(ano - 2000))
}

for (ano in 2011:2021) {
  base[[paste0("popurb_", ano)]] <- round(base$popurb_2010 * (1 + base$taxa_cresc_urb_10_22)^(ano - 2010))
  base[[paste0("poprur_", ano)]] <- round(base$poprur_2010 * (1 + base$taxa_cresc_rur_10_22)^(ano - 2010))
}

estima_pop_urbana_emp <- base |>
  select(nome_mun, codmun, nome_GR, codigo_GR, starts_with("popurb_")) |>
  pivot_longer(starts_with("popurb_"), names_to = "ano", values_to = "populacao_urbana") |>
  mutate(ano = as.integer(sub("popurb_", "", ano)))

estima_pop_rural_emp <- base |>
  select(nome_mun, codmun, nome_GR, codigo_GR, starts_with("poprur_")) |>
  pivot_longer(starts_with("poprur_"), names_to = "ano", values_to = "populacao_rural") |>
  mutate(ano = as.integer(sub("poprur_", "", ano)))
```

# Introdução

A demanda por **estimativas de populações municipais por condição do domicílio (urbano e rural)** tem se tornado cada vez mais frequente, especialmente para a avaliação de políticas públicas e estudos em ciências humanas e sociais aplicadas.

No Brasil, a população por condição de domicílio é registrada oficialmente nos Censos Demográficos. Por isso, para os anos intercensitários, é necessário recorrer a estimativas. Este documento apresenta a metodologia e os resultados para o Brasil e para as Grandes Regiões.

# Metodologia

A estimação das populações municipais por condição do domicílio (urbano e rural) no período intercensitário é feita por interpolação com **taxa geométrica de crescimento**.

$$
\text{Taxa de Crescimento (2022-2010)} =
\left(
\frac{População_{2022}^{i,c}}
{População_{2010}^{i,c}}
\right)^{\frac{1}{2022-2010}} - 1
$$

Sendo $i$ o município e $c$ a condição do domicílio (urbana ou rural).

# Resultados

A Figura 1 apresenta as estimativas da população urbana e rural do Brasil no período 2000–2022. Os pontos em estrela marcam os anos censitários (2000, 2010 e 2022).

```{r fig-align='center'}
brasil_pop_urb <- estima_pop_urbana_emp |>
  group_by(ano) |>
  summarise(pop = sum(populacao_urbana, na.rm = TRUE) / 1e6, .groups = "drop") |>
  mutate(tipo = "Urbana")

brasil_pop_rur <- estima_pop_rural_emp |>
  group_by(ano) |>
  summarise(pop = sum(populacao_rural, na.rm = TRUE) / 1e6, .groups = "drop") |>
  mutate(tipo = "Rural")

brasil_pop <- bind_rows(brasil_pop_urb, brasil_pop_rur)

ggplot(brasil_pop, aes(x = ano, y = pop, color = tipo)) +
  geom_line(linewidth = 1) +
  geom_point(data = brasil_pop |> filter(ano %in% c(2000, 2010, 2022)), shape = 8, size = 3) +
  scale_x_continuous(breaks = seq(2000, 2022, 1)) +
  labs(
    title = "Figura 1 - População Urbana e Rural do Brasil (2000–2022)",
    x = "Ano", y = "População (milhões)", color = "Situação de domicílio"
  ) +
  theme_minimal() +
  theme(
    plot.title = element_text(hjust = 0.5),
    axis.text.x = element_text(angle = 90, vjust = 0.5),
    panel.border = element_rect(color = "black", fill = NA, linewidth = 1),
    legend.position = "bottom"
  )
```

A Figura 2 apresenta as estimativas para população urbana e rural por Grandes Regiões.

```{r fig-align='center'}
urb_reg <- estima_pop_urbana_emp |>
  group_by(ano, codigo_GR, nome_GR) |>
  summarise(pop = sum(populacao_urbana, na.rm = TRUE) / 1e6, .groups = "drop") |>
  mutate(tipo = "Urbana")

rur_reg <- estima_pop_rural_emp |>
  group_by(ano, codigo_GR, nome_GR) |>
  summarise(pop = sum(populacao_rural, na.rm = TRUE) / 1e6, .groups = "drop") |>
  mutate(tipo = "Rural")

pop_reg <- bind_rows(urb_reg, rur_reg)

ggplot(pop_reg, aes(x = ano, y = pop, color = nome_GR)) +
  geom_line(linewidth = 1) +
  geom_point(data = pop_reg |> filter(ano %in% c(2000, 2010, 2022)), shape = 8, size = 3) +
  facet_wrap(~tipo, ncol = 1, scales = "free_y") +
  scale_x_continuous(breaks = seq(2000, 2022, 1)) +
  labs(
    title = "Figura 2 - População Urbana e Rural por Grandes Regiões (2000–2022)",
    x = "Ano", y = "População (milhões)", color = "Região"
  ) +
  theme_minimal() +
  theme(
    plot.title = element_text(hjust = 0.5),
    axis.text.x = element_text(angle = 90, vjust = 0.5),
    panel.border = element_rect(color = "black", fill = NA, linewidth = 1),
    legend.position = "bottom"
  )
```
