---
title: "Estimativas de População Urbana e Rural"
author: "Equipe CEPES/IERI"
format:
  pdf:
    documentclass: article
    papersize: a4
    fontsize: 11pt
    linestretch: 1.4
    geometry:
      - top=2.5cm
      - bottom=2.5cm
      - left=3cm
      - right=2.5cm
    number-sections: false
    colorlinks: true
    linkcolor: "NavyBlue"
    urlcolor: "NavyBlue"
    include-in-header:
      text: |
        \usepackage{fancyhdr}
        \usepackage{graphicx}
        \usepackage{xcolor}
        \usepackage{titling}
        \usepackage{titlesec}
        \usepackage{parskip}
        \definecolor{azulcepes}{RGB}{30, 80, 140}
        \pagestyle{fancy}
        \fancyhf{}
        \fancyhead[L]{\small\textcolor{azulcepes}{\textit{Estimativas de População Urbana e Rural}}}
        \fancyhead[R]{\small\textcolor{azulcepes}{\textit{CEPES/IERI}}}
        \fancyfoot[C]{\small\thepage}
        \renewcommand{\headrulewidth}{0.4pt}
        \renewcommand{\footrulewidth}{0pt}
        \titleformat{\section}{\large\bfseries\color{azulcepes}}{}{0em}{}[\titlerule]
        \titlespacing{\section}{0pt}{18pt}{8pt}
execute:
  echo: false
  warning: false
  message: false
lang: pt-BR
---

```{r setup}
library(dplyr)
library(tidyr)
library(ggplot2)
library(scales)

# Paleta e tema personalizados
cores_tipo   <- c("Urbana" = "#1E508C", "Rural"  = "#E07B39")
cores_regiao <- c(
  "Norte"         = "#2196A6",
  "Nordeste"      = "#E07B39",
  "Sudeste"       = "#1E508C",
  "Sul"           = "#6BAA3E",
  "Centro-Oeste"  = "#9B59B6"
)

tema_cepes <- theme_minimal(base_size = 11) +
  theme(
    plot.title        = element_text(hjust = 0.5, face = "bold",
                                     size = 11, color = "#1E508C",
                                     margin = margin(b = 10)),
    plot.subtitle     = element_text(hjust = 0.5, color = "gray40", size = 9),
    axis.title        = element_text(size = 9, color = "gray30"),
    axis.text         = element_text(size = 8, color = "gray40"),
    axis.text.x       = element_text(angle = 90, vjust = 0.5),
    panel.grid.major  = element_line(color = "gray90", linewidth = 0.4),
    panel.grid.minor  = element_blank(),
    panel.border      = element_rect(color = "gray70", fill = NA,
                                     linewidth = 0.6),
    legend.position   = "bottom",
    legend.title      = element_text(size = 9, face = "bold"),
    legend.text       = element_text(size = 8),
    strip.text        = element_text(face = "bold", size = 9,
                                     color = "#1E508C"),
    plot.margin       = margin(8, 8, 8, 8)
  )

DIR_RAIZ <- normalizePath(file.path(getwd(), ".."), winslash = "/", mustWork = FALSE)
source(file.path(getwd(), "funcoes_estimacao.R"))

base       <- readRDS(file.path(DIR_RAIZ, "raw_data", "popmun_urb_rur.rds"))
base_estim <- preparar_estimativas(base)
bases_longas <- montar_bases_longas(base_estim)

estima_pop_urbana_emp <- bases_longas$urbana
estima_pop_rural_emp  <- bases_longas$rural
```

# Introdução

A demanda por **estimativas de populações municipais por condição do domicílio (urbano e rural)** tem se tornado cada vez mais frequente, especialmente para a avaliação de políticas públicas e estudos em ciências humanas e sociais aplicadas.

No Brasil, a população por condição de domicílio é registrada oficialmente nos Censos Demográficos. Por isso, para os anos intercensitários, é necessário recorrer a estimativas. Este documento apresenta a metodologia e os resultados para o Brasil e para as Grandes Regiões.

As estimativas estão disponíveis no [repositório do GitHub](https://github.com/welbertomas/estima-pop-urb-rur) e no site do [CEPES/UFU](https://www.ieri.ufu.br/cepes/populacao/dados-e-indicadores-demograficos).

# Metodologia

A estimação das populações municipais por condição do domicílio (urbano e rural) no período intercensitário é feita por interpolação com **taxa geométrica de crescimento**.

$$
\text{Taxa de Crescimento (2022-2010)} =
\left(
\frac{População_{2022}^{i,c}}
{População_{2010}^{i,c}}
\right)^{\frac{1}{2022-2010}} - 1
$$

Sendo $i$ o município e $c$ a condição do domicílio (urbana ou rural).

# Resultados

A Figura 1 apresenta as estimativas da população urbana e rural do Brasil no período 2000–2022. Os pontos em estrela marcam os anos censitários (2000, 2010 e 2022).

```{r fig-brasil, fig.align='center', fig.width=7, fig.height=3.8}
brasil_pop_urb <- estima_pop_urbana_emp |>
  group_by(ano) |>
  summarise(pop = sum(populacao_urbana, na.rm = TRUE) / 1e6,
            .groups = "drop") |>
  mutate(tipo = "Urbana")

brasil_pop_rur <- estima_pop_rural_emp |>
  group_by(ano) |>
  summarise(pop = sum(populacao_rural, na.rm = TRUE) / 1e6,
            .groups = "drop") |>
  mutate(tipo = "Rural")

brasil_pop   <- bind_rows(brasil_pop_urb, brasil_pop_rur)
brasil_censo <- brasil_pop |> filter(ano %in% c(2000, 2010, 2022))

ggplot(brasil_pop, aes(x = ano, y = pop, color = tipo)) +
  geom_line(linewidth = 0.9) +
  geom_point(data = brasil_censo, shape = 8, size = 3, stroke = 1.2) +
  scale_color_manual(values = cores_tipo) +
  scale_x_continuous(breaks = seq(2000, 2022, 1)) +
  scale_y_continuous(labels = label_number(suffix = " M", accuracy = 1)) +
  labs(
    title  = "Figura 1 — População Urbana e Rural do Brasil (2000–2022)",
    x      = "Ano",
    y      = "População (milhões)",
    color  = "Situação de domicílio"
  ) +
  tema_cepes
```

A Figura 2 apresenta as estimativas para população urbana e rural por Grandes Regiões.

```{r fig-regioes, fig.align='center', fig.width=7, fig.height=6}
urb_reg <- estima_pop_urbana_emp |>
  group_by(ano, codigo_GR, nome_GR) |>
  summarise(pop = sum(populacao_urbana, na.rm = TRUE) / 1e6,
            .groups = "drop") |>
  mutate(tipo = "Urbana")

rur_reg <- estima_pop_rural_emp |>
  group_by(ano, codigo_GR, nome_GR) |>
  summarise(pop = sum(populacao_rural, na.rm = TRUE) / 1e6,
            .groups = "drop") |>
  mutate(tipo = "Rural")

pop_reg      <- bind_rows(urb_reg, rur_reg)
pop_reg_cens <- pop_reg |> filter(ano %in% c(2000, 2010, 2022))

ggplot(pop_reg, aes(x = ano, y = pop, color = nome_GR)) +
  geom_line(linewidth = 0.9) +
  geom_point(data = pop_reg_cens, shape = 8, size = 2.5, stroke = 1) +
  facet_wrap(~tipo, ncol = 1, scales = "free_y") +
  scale_color_manual(values = cores_regiao) +
  scale_x_continuous(breaks = seq(2000, 2022, 1)) +
  scale_y_continuous(labels = label_number(suffix = " M", accuracy = 1)) +
  labs(
    title = "Figura 2 — População Urbana e Rural por Grandes Regiões (2000–2022)",
    x     = "Ano",
    y     = "População (milhões)",
    color = "Região"
  ) +
  tema_cepes
```
